臺灣高等法院臺南分院刑事判決　　 99年度上更(一)字第276號
上　訴　人　臺灣臺南地方法院檢察署檢察官
被　　　告　陳永明原名陸永明.
選任辯護人　楊淑惠律師（扶助律師）
上列上訴人因被告偽造文書案件，不服臺灣臺南地方法院97年度
訴字第938號中華民國98年1月14日第一審判決（起訴案號：臺灣
臺南地方法院檢察署96年度偵緝字第679號），提起上訴，判決
後經最高法院發回更審，本院判決如下：
    主  文
上訴駁回。
    理  由
一、本件公訴意旨略以：被告陳永明（原名陸永明，以下均稱陳
    永明）與告訴人陳俊安原為軍中同袍，竟基於偽造文書之犯
    意，未經陳俊安同意，於民國（下同）95年8月間，在台南
    市某處，將其向高雄市高欣當舖借款所開立之借款切結書其
    中連保人欄偽造「陳俊安」之署名及署押，再交付與高欣當
    舖員工周少洋以行使，致生損害於陳俊安與高欣當舖。嗣高
    欣當舖員工周少洋（即周健保）向陳俊安催討該筆債務，陳
    俊安始悉上情。因認被告陳永明涉犯刑法第216條、210條之
    行使偽造私文書罪嫌。
二、關於證據能力之說明：證人即告訴人陳俊安（下稱告訴人）
    、證人周少洋人於接受檢察事務官詢問時所為之陳述，乃被
    告以外之人於審判外之言詞陳述，既經被告方面明示不同意
    採為證據（見本院更一卷26頁背面），依刑事訴訟法第159
    條第1項之規定，應認不具證據能力。
三、按犯罪事實應依證據認定之，無證據不得認定犯罪事實；又
    不能證明被告犯罪或其行為不罰者，應諭知無罪之判決，刑
    事訴訟法第154條第2項、第301條第1項分別定有明文。又認
    定犯罪事實所憑之證據，雖不以直接證據為限，間接證據亦
    包括在內；然而無論直接或間接證據，其為訴訟上之證明，
    須於通常一般之人均不致有所懷疑，而得確信其為真實之程
    度者，始得據為有罪之認定，倘其證明尚未達到此一程度，
    而有合理之懷疑存在時，基於無罪推定之原則，即應為無罪
    之判決。
四、本件公訴意旨認被告陳永明涉有上開罪嫌，無非以告訴人陳
    俊安之指訴，證人周少洋於偵查中證稱：第一份借款切結書
    是被告與陳俊安一起來並由陳俊安親自簽名，第二份借款切
    結書（即系爭借款切結書）係伊拿空白借據給被告，被告於
    四、五日後才交給伊之供述，及卷附第一份借款切結書等事
    證，為主要論據。訊據被告陳永明固供承向高雄市高欣當舖
    借款簽署第一份借款切結書，並由告訴人陳俊安於該借款切
    結書上簽名擔任保證人。嗣於借款期限屆至之95年8月間，
    於台南市某地，在高雄市高欣當舖之員工周少洋提出之第二
    份借款切結書「保證人」欄上簽署陳俊安之姓名，並蓋上自
    己之指印等情，惟堅詞否認有何偽造文書之犯行，辯稱：周
    少洋前來要求伊簽署第二份借款切結書之時，陳俊安奉派澎
    湖服務，故伊以電話與陳俊安聯絡，經陳俊安同意後才在保
    證人欄簽寫「陳俊安」，伊並無偽造文書之犯意與犯行等語
    。
五、經查：
  (一)本件關於被告向證人周少洋服務之高欣當舖借款新臺幣（下
    同）40萬元，前後共簽署如附表所示三份借款切結書（下稱
    第一、二、三份借款切結書，簽署時間、借款人、保證人均
    詳附表）之事實，業據被告、告訴人陳俊安及證人周少洋一
    致陳明在卷（見本院更一卷第24頁背面、35頁背面、36頁背
    面；原審卷85、86、94頁），先予敘明。
  (二)第一份借款切結書係由被告及擔任保證人之告訴人陳俊安親
    自簽名，嗣期限屆至，因被告未能如期返還借款，周少洋乃
    另行提出一份借款切結書（以下簡稱系爭借款切結書），要
    求被告覓得保證人在其上簽署，被告乃在該份借款切結書上
    借款人欄簽名，並在「保證人」欄簽署陳俊安之姓名，且捺
    按自己之指印等情，亦為被告、證人周少洋一致陳明之事實
    （見偵三卷第2頁；原審卷第86頁）。核與證人即告訴人陳
    俊安所證：伊並未在系爭借款切結書上簽名擔任保證人等語
    相符（見原審卷第52頁）。故系爭借款切結書保證人欄上之
    「陳俊安」署押乃被告所簽署，已無疑義。是本案之爭點即
    為被告在系爭借款切結書保證人欄簽寫「陳俊安」之簽名，
    是否獲得陳俊安之授權？以及被告主觀上有無偽造文書之犯
    罪故意？
  (三)被告陳永明於偵審中始終供稱：伊於代陳俊安簽署系爭借款
    切結書之前，曾致電奉派在澎湖之陳俊安，並獲陳俊安於電
    話中同意，伊始代為簽名等語。告訴人陳俊安於本院更一審
    亦證述：「（是否是周少洋找陳永明簽第二份切結書時陳永
    明有打電話給你，然後說先簽了其他的事情第二天再說？）
    陳永明那天打給我的時候我在忙，我晚一點回電，然後他可
    能有講出來我就直接掛電話，掛電話之前他講什麼話我不了
    解，隔天我打電話給他，他才告訴我這些事情」等語（見本
    院更一卷第38頁）。足徵被告所供其於系爭借款切結書保證
    人欄簽署陳俊安姓名之前，曾經致電陳俊安徵求其同意乙節
    ，尚非無據。如此即難謂被告有何冒以告訴人名義偽造文書
    之犯罪故意。
  (四)告訴人陳俊安原即為系爭40萬元借款債務之保證人，被告主
    觀上認為同一債務原約定之清償期限屆至後，陳俊安仍會同
    意繼續擔任保證人，並未悖於社會常情。況告訴人陳俊安於
    原審證稱：周少洋於本件借款屆期後，要求伊代被告清償本
    件借款時，伊並未拒絕，亦表示願意幫被告償付利息等語（
    見原審卷第52、54頁）；又於本院更一審證述：伊於知道被
    告在系爭借款切結書保證人欄簽署伊名字之後，又為被告其
    他總額近200萬元之債務擔任保證人等語（見本院更一卷第
    36頁背面）。顯見被告於代簽告訴人陳俊安姓名於系爭借款
    切結書之上時，告訴人陳俊安與被告之同袍情誼甚篤，陳俊
    安並願意於被告需要時提供必要之協助，益徵被告主觀上認
    為在電話中已獲陳俊安之默示同意，並非毫無根據。
  (五)告訴人陳俊安於本院證述：被告簽署系爭借款切結書之隔天
    伊才知道此事，那時候伊心想被告都已經簽了，伊也沒有辦
    法去反對，因為簽了之後也沒辦法再拿回來...伊當時不是
    同意，是沒有意見....被告簽系爭借款切結書當日打電話給
    時伊正在忙，晚一點有回電，「然後他可能有講出來我就直
    接掛電話，掛電話之前他講什麼話我不了解」等語（見本院
    更一卷第37、38頁）。從而被告所陳：「可能當時陳俊安在
    忙，可能旁邊有人在跟他講話，我是有跟他這樣講，可能沒
    有聽清楚或當時在忙，他很緊急的掛我電話，我跟他講說周
    少洋已經來找我要簽第二份切結書了，我說我的利息已經滿
    了，到前面這一段都有然後我就先簽了，然後他就掛電話，
    可能在這個時候出了一點問題。（你說你先簽了，那陳俊安
    是否有說好？）陳俊安有說好，可能他在忙忘記了，隨便回
    答一下」等語（見本院更一卷第38頁），即屬可能之情況。
    依此而論，被告確實可能於簽署系爭借款切結書當天第一通
    與告訴人陳俊安之電話中，即向告訴人陳俊安提及繼續於系
    爭借款切結書擔任保證人之事，適陳俊安急於掛斷電話而未
    聽聞詳情，迨彼此於當日第二次電話通訊中，因陳俊安知悉
    被告已然在系爭借款切結書保證人欄代簽其姓名時未置可否
    ，被告因之始終堅稱已獲陳俊安之同意，而陳俊安則始終否
    認事先授權。此等因溝通不良而導致各自說詞不相符合之情
    況既可能存在，自難遽認被告明知未獲授權而偽造文書。
六、再查被告敦請其姊夫施燕山擔任保證人以簽署第三份借款切
    結書之原由，被告供稱：「本來陳俊安當保證人的借款切結
    書要拿回，但對方沒有還給我」、「我簽完後感覺不對勁，
    想要拿回來，所以我請我姊夫重新簽一張給周少洋，但是周
    少洋沒有將系爭借款切結書歸還給我」、「後來9月份周少
    洋說要我用親人擔保，所以我才找施燕山簽署第三份借款切
    結書」等語（見偵三卷第3頁、偵四卷第33頁、原審卷第61
    頁）。證人即高欣當鋪員工周少洋亦證述：「（有沒有簽第
    三張切結書，借款人是陳永明，保證人是施燕山？為何要簽
    第三張切結書？）有。因為陳永明快退伍了，我怕找不到人
    ，我就去找陳永明，陳永明說要找他的親戚作保」等語（見
    原審卷第90頁）；證人施燕山則證陳：「大概是兩年前陳永
    明快退伍的時候，陳俊安說陳永明要退伍了，要我們親戚找
    一個人出來當保證人...（是陳永明還是陳俊安叫你當的？
    ）這個我也不會講，陳永明、陳俊安都有跟我講這個問題，
    我就想說自己人當然保，因為也沒有別人要保....（當時要
    簽第三張切結書是否陳永明向你表示，要你出來當保證人？
    ）對」等語（見原審卷第101-105頁）。綜合上開三人之供
    述，可知被告實係因其95年10月退伍在即，告訴人陳俊安已
    無意願繼續擔保系爭40萬元借款債務，被告因而再簽署第三
    份借款切結書並另請施燕山擔任保證人，原並打算藉由簽署
    第三份借款切結書而取回第一份及系爭借款切結書而未果等
    事實。此等簽署第三份借款切結書之過程，自難據以推測或
    證明被告係未經告訴人陳俊安之同意而簽署系爭借款切結書
    ，而為不利於被告之認定，附此敘明。
七、綜上所述，本件被告既於簽署系爭借款切結書之前致電當時
    與之仍存同袍情誼之告訴人陳俊安徵求其同意，即難認為其
    有偽造文書之犯罪故意。且依調查所得之證據，亦難排除被
    告與告訴人陳俊安於電話中因溝通不良致被告誤認已獲陳俊
    安授權之可能性；而被告嗣後再簽署第三份借款切結書乙節
    ，亦無從據以證明被告明知未獲陳俊安之授權而簽署系爭借
    款切結書之事實。故本件公訴意旨所舉被告陳永明涉犯刑法
    第216條、210條之行使偽造私文書罪之前開事證，尚未達到
    通常一般之人均不致有所懷疑，而得確信其為真實之程度，
    而有合理之懷疑存在，致無從為被告涉有上開犯行之確信。
    本件並無充足之積極證據足資證明被告犯罪，依法應為其無
    罪判決之諭知。
八、原審審理結果，認被告之犯罪不能證明，因而諭知無罪之判
    決，經核並無不合，檢察官上訴意旨，猶執前詞，指摘原判
    決不當，為無理由，應予駁回，
據上論斷，應依刑事訴訟法第368條，判決如主文。
本案經檢察官張太龍到庭執行職務。
中    華    民    國   100    年    3     月    15    日
                  刑事第二庭    審判長法  官  葉居正
                                      法  官  陳春長
                                      法  官  陳欽賢
以上正本證明與原本無異。
檢察官如不服本判決應於收受本判決後10日內向本院提出上訴書
，其未敘述上訴理由者並得於提起上訴後10日內向本院補提理由
書。
                                      書記官  施淑華
中    華    民    國   100    年    3     月    15    日
附表：
┌────┬─────┬─────┬─────┬──────┐
│        │簽署時間  │ 借款人   │ 保證人   │  備  註    │
├────┼─────┼─────┼─────┼──────┤
│第一份  │95年5月   │被告      │陳俊安    │            │
├────┼─────┼─────┼─────┼──────┤
│第二份  │95年8月   │被告      │陳俊安（被│系爭借款切結│
│        │          │          │告代簽）  │書          │
├────┼─────┼─────┼─────┼──────┤
│第三份  │95年9月   │被告      │施燕山（被│被告於同年10│
│        │          │          │告之姊夫）│月退伍之前  │
└────┴─────┴─────┴─────┴──────┘